ACORDAO-COMPLETO-2529968

ACÓRDÃO 3625/2022 ATA 24/2022 - SEGUNDA CÂMARA

VISTOS, relatados e discutidos estes embargos de declaração opostos pela Associação Os Independentes e por Marcos Murta contra o Acórdão 683/2022-TCU-Segunda Câmara, por meio do qual o Tribunal conheceu e negou provimento a decisão que julgou contas irregulares, cominou débito e imputou multa, em razão de irregularidades na execução física e financeira do convênio 1.451/2010 (Siconv 748658) para o evento intitulado "55ª Festa do Peão de Barretos",
ACORDAM os Ministros do Tribunal de Contas da União, reunidos em Sessão da Segunda Câmara, diante das razões expostas pelo Relator, em:
9.1. com fundamento nos arts. 32, inciso II, e 34 da Lei 8.443/1992, conhecer e acolher parcialmente estes embargos de declaração, sem efeitos infringentes, para integrar as razões de decidir do Acórdão 683/2022-TCU-Segunda Câmara por meio dos esclarecimentos adicionais consignados no voto que fundamenta a presente decisão, mantendo-se inalteradas as partes dispositivas do acórdão embargado;
9.2. dar ciência deste acórdão aos embargantes.

Embargos de declaração interpostos contra decisão em tomada de contas especial instaurada pelo Ministério do Turismo.

Segunda Câmara

Ministério do Turismo.

3. Responsáveis/Recorrentes: Marcos Murta (XXX.171.838-XX); Os Independentes (44.791.994/0001-87).

13.1. Ministros presentes: Augusto Nardes (na Presidência), Aroldo Cedraz e Bruno Dantas (Relator).
13.2. Ministro-Substituto presente: André Luís de Carvalho.

BRUNO DANTAS

Ministro Bruno Dantas.

Trata-se de embargos de declaração opostos pela Associação Os Independentes e por Marcos Murta (peça 178) contra o Acórdão 683/2022-TCU-Segunda Câmara, por meio do qual o Tribunal conheceu e negou provimento a recurso de reconsideração interposto contra o Acórdão 829/2020-TCU-Segunda Câmara.
Referido acórdão, acerca de tomada de contas especial instaurada pelo Ministério do Turismo (MTur) , acarretou a irregularidade das contas dos embargantes, cominou-lhes débito e imputou-lhes multa, em razão de irregularidades na execução física e financeira do convênio 1.451/2010 (Siconv 748658) firmado entre o MTur e a associação Os Independentes para o evento intitulado "55ª Festa do Peão de Barretos".
Antes mesmo de serem notificados acerca do teor do Acórdão 683/2022-TCU-Segunda Câmara, os embargantes opuseram os presentes embargos em 7/3/2022 (peça 178) .	
Nesta oportunidade, os embargantes alegam que a deliberação recorrida estaria eivada das seguintes omissões: (i) quanto ao parecer técnico e à comprovação da correspondência entre as receitas provenientes de patrocínios e bilheteria e as despesas; (ii) quanto à inexistência de ato de controle externo para a interrupção do prazo prescricional ressarcitório e sancionatório.
Em relação à primeira omissão, os embargantes argumentam (grifo original) :
"Ora, conforme se verifica da leitura do voto do acórdão (peça 174) , a decisão valeu-se dos fundamentos da unidade instrutora quanto à análise das contas, receitas e despesas: 'Os demais argumentos, conforme já frisei, foram analisados e refutados pela unidade instrutora, a cujos fundamentos remeto, por dever de síntese e objetividade processuais'. 
Por sua vez, no exame técnico da Secretaria de Recursos deste Tribunal de peça 165, replicado no Relatório do acórdão embargado de peça 175, restou consignado que 'Para melhor compreensão da origem do débito questionado e da apuração de seu valor, convém trazer à tela o trecho do exame realizado pela unidade técnica, incorporado ao Relatório (peça 114, p. 7-9) em que se apoia a decisão recorrida. Assim, pede-se licença para transcrevê-lo (...) '. 
Contudo, referido exame de peça 114 foi ANTERIOR ao Parecer Técnico e anexos trazidos pelos embargantes, de peças 141-148. Logo, toda a análise feita no parecer técnico e no recurso de reconsideração da embargada foram ignoradas, restando flagrante a omissão da decisão nesse ponto. 
Isso porque, para além do montante objeto do convênio - incontroverso, no valor de R$ 2.516.434,00 -, as despesas diretas que extrapolam o convênio somam R$ 4.323.323,77, entre custos com divulgação direta do evento, hospedagem, transporte e alimentação, impostos e taxas, pagamentos por serviços de terceiros e outros shows e apresentações, conforme se verifica no Parecer Técnico (peça 141) .
 (...) 
Outrossim, conforme consta no referido parecer: 'Contrapondo as entradas demonstradas nos autos (Arquivo 3 - TCE Inicial, páginas 188-200) , que demonstram uma arrecadação de R$1.284.201,14 nas Bilheterias e de Patrocínios na ordem de R$2.785.862,20 (conforme planilha constante no Anexo 5) - num total de R$4.070.063,34, é possível verificar que esses valores quase não dão conta de cobrir os R$ 4.323.323,77 levantados em despesas diretas na festa. O fato de a festa ser deficitária se dá em virtude dos baixos valores de bilheterias, especialmente no show internacional da cantora Mariah Carey, para o qual eram esperadas 55 mil pessoas, mas apenas 28 mil compareceram'. 
Logo, inexiste a sobra financeira de R$ 1.574.047,08 suscitada pelo TCU, vez a que festa foi, inclusive, deficitária. Frise-se que, saindo do estrito âmbito do convênio, deveriam ter sido apuradas, além da totalidade de receitas, a totalidade de despesas - o que não se vislumbra na decisão embargada." 
No que concerne à segunda omissão, relacionada aos prazos prescricionais, os embargantes contestam (grifo original) :
"Todavia, a decisão foi omissa face ao estudo realizado pela própria Secretaria de Recursos do TCU nesta TCE n. Processo 003.544/2017-6 (peça 163) , em que restou constatado que o STF tem entendido a prescrição como o 'lapso temporal para o órgão de controle externo agir e impor as consequências cabíveis no caso concreto, independentemente de tais consequências terem natureza punitiva ou ressarcitória'. 
Ou seja, a prescrição diz respeito ao prazo de atuação do TCU, de modo que atos de outros órgãos não possuem o condão de interrompê-la. 
Assim, tem-se que no presente caso não ocorreu nenhuma das hipóteses de interrupção do prazo prescricional, previstas no art. 2º da Lei n. 9.873/1999. Isso porque qualquer diligência interna realizada pelo MTur consiste em procedimento inter partes, de modo que a apuração de irregularidades, de forma inequívoca, só seria possível dentro da Tomada de Contas Especial no âmbito do TCU. 
A exigência de ato inequívoco para a interrupção da prescrição, além de disposta no texto normativo (art. 2º da Lei n. 9.873/1999) , é uníssona na jurisprudência. E ato inequívoco, por sua vez, é verificável, tão somente, com ato de órgão de controle externo, como bem colocado no estudo de peça 163 (e não ato de controle interno, como as diligências internas do MTur) . 
No caso dos autos, a instauração do Processo de Tomada de Contas ocorreu posteriormente ao prazo prescricional quinquenal. Isso porque, inobstante a vigência do convênio em discussão tenha sido entre 19/08/2010 e 10/08/2011, a TCE somente foi autuada em 15/02/2017 e a associação convenente só foi citada em 12/07/2017, assim como o dirigente Marcos Murta o foi em 06/07/20177. Ou seja: mais de 5 anos depois! 
Isto posto, requer-se sejam acolhidos os presentes embargos de declaração, para que esta 2ª Câmara do Tribunal de Contas da União supra a omissão apontada quanto ao estudo da Secretaria de Recursos do TCU (peça 163) e a necessidade de ato de controle externo (neste caso, do TCU) para interrupção do prazo prescricional. 
Diante da pretensa relevância das questões aduzidas, os embargantes finalizam o expediente com o seguinte pedido:
"Diante do exposto, pede-se que sejam acolhidos os presentes declaratórios, para que esse E. TCU supra as omissões apontadas, com a atribuição de efeito infringente aos presentes embargos, nos termos expostos no art. 287, §7º, do Regimento Interno deste Tribunal de Contas, visto que as inconsistências aqui indicadas, por si só, levam ao julgamento de regularidade total das contas e, muito provavelmente, culminarão modificações no v. acórdão embargado."
	É o relatório.

Smith Robert Barreni (42.943/OAB-PR), Teresa Celina de Arruda Alvim (22.129-A/OAB-PR) e outros, representando Os Independentes e Marcos Murta.

Procuradora-Geral Cristina Machado da Costa e Silva.

TOMADA DE CONTAS ESPECIAL. CONVÊNIO. MINISTÉRIO DO TURISMO. ARRECADAÇÃO DE RECURSOS EXTRAS COM PATROCÍNIOS, VENDA DE INGRESSOS E LOCAÇÃO DE ESPAÇOS SEM A CORRESPONDENTE APLICAÇÃO, EM SUA TOTALIDADE, NA CONSECUÇÃO DO OBJETO DO AJUSTE. CITAÇÃO. IRREGULARIDADE DAS CONTAS. DÉBITO. MULTA. EMBARGOS DE DECLARAÇÃO. RECURSO CONHECIDO E PARCIALMENTE ACOLHIDO COM EFEITO INFRINGENTE. JULGAMENTO PELA IRREGULARIDADE DAS CONTAS, CONDENAÇÃO EM DÉBITO E APLICAÇÃO DE MULTA MANTIDOS EM SEUS EXATOS TERMOS. RECURSO DE RECONSIDERAÇÃO. ARGUMENTOS INSUFICIENTES PARA REFORMA DO JULGADO. CONHECIMENTO E NEGATIVA DE PROVIMENTO. EMBARGOS DE DECLARAÇÃO. PRESENÇA DE UMA OMISSÃO. CONHECIMENTO E ACOLHIMENTO PARCIAL.

TOMADA DE CONTAS ESPECIAL (TCE)

Secretaria de Recursos (Serur); Secretaria de Controle Externo de Tomada de Contas Especial (SecexTCE).

Trata-se de embargos de declaração opostos pela Associação Os Independentes e por Marcos Murta (peça 178) contra o Acórdão 683/2022-TCU-Segunda Câmara, por meio do qual o Tribunal conheceu e negou provimento a recurso de reconsideração interposto contra o Acórdão 829/2020-TCU-Segunda Câmara.
Referido acórdão, acerca de tomada de contas especial instaurada pelo Ministério do Turismo (MTur) , acarretou a irregularidade das contas dos embargantes, cominou-lhes débito e imputou-lhes multa, em razão de irregularidades na execução física e financeira do convênio 1.451/2010 (Siconv 748658) firmado entre o MTur e a associação Os Independentes para o evento intitulado "55ª Festa do Peão de Barretos".
Nesta oportunidade, os embargantes alegam que a deliberação recorrida estaria eivada das seguintes omissões: (i) quanto ao parecer técnico e à comprovação da correspondência entre as receitas provenientes de patrocínios e bilheteria e as despesas; (ii) quanto à inexistência de ato de controle externo para a interrupção do prazo prescricional ressarcitório e sancionatório.
Satisfeitos os requisitos atinentes à espécie, os presentes embargos devem ser conhecidos, com fundamento nos arts. 32, inciso II, e 34 da Lei 8.443/1992.
Inicialmente, acerca da natureza dos embargos declaratórios, julgo relevante transcrever o seguinte excerto do Acórdão 1218/2015-TCU-Plenário:
"Antes de tratar especificamente dos argumentos trazidos pelos embargantes, lembro que essa espécie recursal, cujo objetivo é sanar eventuais omissões, obscuridades ou contradições, não deve ser manejada para rediscussão de mérito, o que representa, na prática, a possibilidade de repetição de um mesmo recurso, ferindo os princípios da singularidade, da isonomia e da celeridade processual. Os embargos declaratórios devem ter como fundamentação a obscuridade (falta de clareza na redação       odo julgado) , contradição (existência de proposições inconciliáveis entre si) e omissão (falta de pronunciamento judicial sobre matéria que deveria ter sido apreciada pelo juiz) ."
Dito isso, deve-se reconhecer a presença da primeira omissão no julgado.
Observo que o documento de peça 141 citado pelos embargantes refere-se a parecer técnico elaborado pela empresa privada "Marion Bach - Investigação Defensiva", com o objetivo de evidenciar a regularidade dos valores dos pagamentos e a sua correta destinação.
Conforme registrado no referido documento, o anexo 2 (peça 143) relaciona as despesas pagas com verbas provenientes do convênio 748658/2010, no total de R$ 2.516.434,00, decorrente dos cachês artísticos e as demais contratações de materiais e montagem de estruturas necessárias à realização da festa, conforme previsto no plano de trabalho.
Quanto a esse grupo de despesas, por meio da decisão embargada esta Corte atestou a sua regularidade, conforme consta no relatório de peça 175 (grifos acrescidos) :
"35. [...] o entendimento desta Corte de Contas (Acórdão 96/2008-TCU-Plenário) é de que, quando há auferimento de receita em objeto custeado com recursos de convênio, os documentos que devem ser juntados aos autos compreendem também as receitas e as despesas atinentes aos valores arrecadados com a cobrança de ingressos e patrocínios recebidos, devendo os saldos serem revertidos para a consecução do objeto conveniado ou recolhidos à conta do Tesouro Nacional. 
36. [...] o objeto de exame da prestação de contas relacionada ao Convênio 1451/2010 (Siconv 748658) envolve: a) a prestação de contas apresentada pela convenente relacionada à integralidade dos recursos federais repassados (peça 3, p. 183-187; ou peça 26; ou peça 77) ; e b) os demonstrativos relacionados às demais despesas realizadas e receitas auferidas: tanto os demonstrativos apresentados sem os patrocínios (peça 2, p. 130 e peça 3, p. 32-36; ou peça 3, p. 49- 54) , como os demonstrativos apresentados com os patrocínios (peça 3, p. 188-200; ou peça 25) . 
37. [...] quanto a prestação de contas relacionada à integralidade dos recursos federais repassados, como já destacado nesta instrução (item 26) , os documentos apresentados são suficientes para demonstrar a correspondência entre os recursos repassados e as despesas realizadas (peça 98) ."
Todavia, o débito de R$ 1.574.047,08, imputado aos responsáveis, diz respeito ao saldo financeiro remanescente do evento, levando-se em consideração, além da receita prevista no convênio, no valor de R$ 2.516.434,00, outras verbas captadas pela convenente, como receita de bilheteria e patrocinadores.
Nesse ponto, os embargantes alegam que as receitas provenientes de patrocínios e bilheteria e as correspondentes despesas não estavam demonstradas nos autos quando da prolação do Acórdão 13887/2020-TCU-Segunda Câmara (decisão que julgou os embargos opostos em face do Acórdão 829/2020-TCU-Segunda Câmara) . Apenas por ocasião do recurso de reconsideração teria sido acostado aos autos o parecer técnico, mas o documento não teria sido considerado pela unidade instrutora.
De fato, constato que a Serur não se pronunciou especificamente quanto ao conteúdo do referido documento. A despeito disso, as planilhas apresentadas no anexo 3, referente a custos diretos do evento no valor de R$ 4.323.323,77, e no anexo 4, referente a custo indireto de manutenção do Parque do Peão no valor de R$ 5.861.357,34, não comprovam a regularidade das despesas. 
Não foram apresentados documentos financeiros, fiscais e bancários que comprovem cabalmente a utilização da receita obtida com a venda de ingressos, descumprindo-se o termo de convênio, em especial a Cláusula Terceira, item "II", alínea "kk". 
Destarte, embora se reconheça a omissão, não há reparos nas conclusões contidas na instrução da Serur, transcrita no relatório que precede a decisão embargada (peça 175) :
"7.13. Ocorre que a associação Convenente, Os Independentes, representada por seu presidente à época, o Sr. Marcos Murta, ao celebrar o negócio jurídico em questão com o Ministério do Turismo, assumiu de forma expressa a obrigação de comprovar a aplicação, na consecução do objeto do convênio, de valores arrecadados com a cobrança de ingressos em shows e eventos ou venda de bens e serviços produzidos ou fornecidos no âmbito do Convênio, ou recolher tais valores à conta do Tesouro Nacional, quando for o caso (Cláusula Terceira, II, kk, do Termo de Convênio 1.451/2010) (peça 1, p. 28-32) . 
7.14. Ademais, a Convenente, por intermédio de seu representante, assumiu, também de forma expressa, a obrigação de apresentar ao Concedente comprovante de aplicação, na consecução do objeto do Convênio, dos valores arrecadados com a cobrança de ingressos em shows e eventos ou com a venda de bens e serviços produzidos ou fornecidos no âmbito do Convênio, ou comprovante do recolhimento de tais valores à conta do Tesouro Nacional, quando for o caso (Cláusula Décima Terceira, Parágrafo Segundo, letra 'l', do referido Termo de Convênio - peça 1, p. 41-43) . [Grifo acrescido]. 
7.15. É oportuno relembrar o objetivo de tais cláusulas: proteger o dinheiro arrecadado, mitigando as possibilidades de desvio e enriquecimento sem causa, uma vez que, na hipótese de ter havido arrecadação de valores extras por intermédio de patrocínios, venda de ingressos e locação de espaços, se esses recursos extras não forem efetivamente utilizados, em sua totalidade e em conjunto com os valores públicos previstos em convênio, para a consecução do objeto pactuado com o poder público, resta evidente a desnecessidade de aporte de verbas federais para custear o evento (peça 113) . 7.16. Portanto, com base no exame realizado, opina-se pela rejeição dos argumentos apresentados."
No tocante à prescrição da pretensão ressarcitória, não há omissão, visto que houve análise do tema no Acórdão 13887/2020-TCU-Segunda Câmara (peça 127) :
29. Por fim, em relação à suposta prescrição da pretensão punitiva estatal, matéria de ordem pública visitada pelo Supremo Tribunal Federal (STF) no bojo do Recurso Extraordinário (RE) 636886/AL, peço vênias para discordar da recorrente acerca da aplicabilidade desse precedente ao caso em análise nesta TCE.
30. Conforme reiterada jurisprudência que vem se formando nesta Corte de Contas acerca do aludido recurso apreciado pela Corte Constitucional, ainda há diversas dúvidas sobre a matéria, pois resta possível a conclusão de que a decisão não tratou da prescrição do processo de controle externo levado a efeito no âmbito do TCU mas, sim, da prescrição intercorrente ocorrida durante a fase de execução do acórdão condenatório desta Corte.
31. Em razão disso, vem sendo mantida a linha de entendimento prevalecente neste Tribunal de Contas, fundamentada no art. 37, § 5º, da Constituição Federal, e constante da Súmula-TCU 282, in verbis: "As ações de ressarcimento movidas pelo Estado contra os agentes causadores de danos ao erário são imprescritíveis."
Adicionalmente, no que tange ao entendimento fixado a partir do RE 636.886/AL (Tema 899 da repercussão geral) , vale registrar o que restou consignado pelo próprio relator, Ministro Alexandre de Moraes (destaques acrescidos) : 
"Os argumentos acima elencados conduzem à conclusão no sentido de que a pretensão executória de título executivo proveniente de decisão do TCU da qual resulte imputação de débito ou multa é prescritível; e, portanto, a ela se aplica o prazo prescricional da Lei de Execução Fiscal. 
Nenhuma consideração houve acerca do prazo para constituição do título executivo, até porque esse não era o objeto da questão cuja repercussão geral foi reconhecida no Tema 899, que ficou adstrito, como sobejamente já apontado, à fase posterior à formação do título." 
Na minha compreensão, diante dessa decisão e da inexistência de lei específica tratando do tema, o TCU terá necessariamente que suprir essa lacuna legislativa definindo as consequências da prescritibilidade, tais como o prazo prescricional, o início da contagem e as causas de interrupção. 
Recentemente, ao apreciar o TC Processo 000.006/20173, o Tribunal decidiu remeter a análise do tema ao processo que será criado em decorrência do Acórdão 459/2022-TCU-Plenário (redator Ministro Walton Alencar Rodrigues) , de 9/3/2022, por meio do qual foi expedido comando à Secretaria-Geral de Controle Externo desta Casa para que forme grupo técnico de trabalho destinado a apresentar projeto de ato normativo que discipline "o tema da prescrição da pretensão ressarcitória e da prescrição da pretensão punitiva no âmbito do controle externo, tendo por base jurisprudência predominante do Supremo Tribunal Federal, adequando-a às especificidades das diversas formas de atuação do Tribunal de Contas da União". 
 Dessa forma, até a conclusão desse trabalho, permanecem vigentes, em relação à prescrição da pretensão sancionatória, as regras do Acórdão 1441/2016-TCU-Plenário, e quanto à prescrição da pretensão ressarcitória, a imprescritibilidade. 
Ante o exposto, entendo que os presentes embargos devem ser acolhidos parcialmente para fins de que seja sanada a omissão ora reconhecida e tratada neste voto, mantendo-se inalterada a decisão embargada.
TCU, Sala das Sessões, em 19 de julho de 2022.
Ministro BRUNO DANTAS
Relator